【裁判字號】    95,上訴,1415
【裁判日期】    950714
【裁判案由】    偽造文書
【裁判全文】
臺灣高等法院刑事判決                95年度上訴字第1415號
上  訴  人
即  被  告  丙○○
選任辯護人  江倍銓律師
            陳  隆律師
上列上訴人因偽造文書案件，不服臺灣板橋地方法院94年度訴字
第2449號，中華民國95年2月10日第一審判決（起訴案號：臺灣
板橋地方法院檢察署94年度偵字第14445號），提起上訴，本院
判決如下：
    主  文
原判決撤銷。
丙○○無罪。
    理  由
一、公訴意旨以：被告丙○○於民國76年5月間與甲○○等人共
    同出資成立億昇工業服裝有限公司（下稱億昇公司），股東
    間約定各股東之出資比例，資本合共新臺幣（下同）120萬
    元。詎被告先後於84年6月23日及91年3月25日，在未經股東
    甲○○、林淑卿、邱繼德之同意下，分別以偽刻該三人印章
    蓋用於股東增資同意書上及偽造甲○○等三人之簽名於股東
    同意書上之方式，偽造億昇公司股東增資同意書，加以行使
    ，致生損害於各股東，以達到億昇公司增資之目的。嗣經股
    東甲○○發現，始悉上情，並提出告訴，因認被告涉有刑法
    第216、210條行使偽造私文書、第217條偽造印章及署押罪
    嫌。
二、按犯罪事實應依證據認定之，無證據不得認定犯罪事實；不
    能證明被告犯罪者，應諭知無罪之判決，刑事訴訟法第154
    條第2項、第301條第1項定有明文。又事實之認定，應憑證
    據，如未能發現相當證據，或證據不足以證明，自不能以推
    測或擬制之方法，為裁判基礎；再認定犯罪事實所憑之證據
    ，雖不以直接證據為限，間接證據亦包括在內，然無論直接
    或間接證據，其為訴訟上之證明，須於通常一般之人均不致
    於有所懷疑，而得確信其為真實之程度者，始得據之為有罪
    之認定，倘其證明尚未達到此一程度，而有合理性懷疑之存
    在時，即無從為有罪之認定；再告訴人之告訴，係以使被告
    受刑事訴追為目的，是其陳述是否與事實相符，仍應調查其
    他證據以資審認，有最高法院40年台上字第86號、76年台上
    字第4986號、52年台上字第1300號判例可資參照。
三、訊據被告丙○○雖對於76年間與告訴人甲○○等人合資設立
    億昇公司，由其擔任公司負責人，嗣其分別於84年6月23日
    、91年3月25日辦理公司增資變更登記等情供承不諱，惟堅
    決否認有何偽造文書犯行，辯稱：84年6月23日之增資，早
    經與告訴人討論，經告訴人同意，股東增資同意書是其拿到
    告訴人之店內蓋章，林淑卿是告訴人之妻，邱繼德是告訴人
    之子，其將此三位股東之增資同意書均交給告訴人，幾天後
    再取回。91年3月25日之增資，亦與告訴人商議過，嗣因為
    急著要辦理，乃打電話給告訴人，告訴人有同意辦理增資。
    告訴人、林淑卿及邱繼德之簽名是因告訴人方面同意，其交
    代會計師事務所人員去簽名、辦理的。又告訴人已於92年間
    退股，被告並已支付告訴人退股金600萬元，係因告訴人不
    願辦理退股手續而生本件糾紛等語。
四、經查：
（一）被告、被告之配偶陳美蘭、告訴人甲○○、告訴人之配偶
      林淑卿、告訴人之子邱繼德五人於76年間分別出資30萬元
      、10萬元、45萬元、30萬元及5萬元，合計資本額共120萬
      元，共推被告為公司負責人，設立億昇公司之事實，為被
      告所是認，復經證人即告訴人甲○○（見原審卷第45頁）
      、林淑卿（見原審卷第53頁）於原審結證在卷，並有億昇
      公司設立登記事項卡、設立章程影本（見第1902號偵查卷
      第19頁正、反面）在卷可憑。又億昇公司股東陳美蘭為被
      告之妻，關於億昇公司股份事宜均授權被告處理一節，亦
      經證人陳美蘭於警詢時陳明在卷（見第1902號偵查卷第9
      至11頁）。
（二）關於被告先後於84年6月23日、91年3月25日，辦理公司增
      資變更登記事宜，是否經告訴人甲○○、股東林淑卿、邱
      繼德同意或授權一事：
    １雖據證人即告訴人甲○○於原審證稱：其子邱繼德在億昇
      公司之股份均授權其處理，被告沒有通知其要辦理億昇公
      司84年及91年的增資，也沒有拿84年6月23日的增資同意
      書到店內給其蓋章，亦未以電話通知其要辦理91年3月25
      日的增資，其妻林淑卿亦不曾提到被告有表示要增資之事
      ，且邱繼德部分也沒有同意增資；其不曾看過億昇公司84
      年及91年辦理增資之股東同意書、章程及章程對照表，其
      上之簽名、蓋章並非其所為，而其印章係自己保管，沒有
      將其與林淑卿、邱繼德的印章放在億昇公司或交給被告保
      管。其是93年7月間到經濟部中部辦公室調取億昇公司資
      料，才知道被告偽造其簽名及印章，辦理變更登記。又關
      於退股之事，92年間被告雖有透過友人游朝彰寄一張退股
      同意書來，要其簽名同意將股權讓給被告，但其拒絕，故
      退股之事沒有達成協議，其亦未拿到被告所謂之600萬元
      云云（見原審卷第47至52頁）。證人即股東林淑卿亦於原
      審證稱：84年及91年被告並未拿股東增資同意書及公司章
      程、對照表給其蓋章，也沒有以電話通知要辦理91年3月
      25日的增資。其不曾看過億昇公司84年及91年辦理增資之
      股東同意書、章程及章程對照表，其上之簽名、蓋章亦非
      其所為，也不是其子邱繼德之簽名、蓋章。而關於退股部
      分，其曾委託游朝彰處理其個人在億昇公司之退股事宜，
      游朝彰確有寄一份退股同意書過來，但後來沒有談成云云
      （見原審卷第53至56頁）。
    ２然依被告所述：億昇公司設立時，被告除現金出資外，亦
      將技術作為出資額之一，故被告與告訴人等自始之出資比
      例實際上為各二分之一，僅技術出資未記載於公司章程及
      登記事項。而被告辦理二次公司增資，告訴人均知悉並同
      意知悉，被告亦均遵守約定未將告訴人之持股比例低於二
      分之一，且未要求告訴人實際出資。嗣被告亦已依退股協
      議，給付告訴人600萬元，其中450萬元以大陸宏典製衣有
      限公司（下稱宏典公司）之股權轉讓，另外150萬元以支
      票給付，告訴人因不接受退股計算之比例（因依設立登記
      時之出資比例，被告一方為40萬元，占三分之一；告訴人
      一方為80萬元，占三分之二，而非加入技術股後計算之各
      二分之一。經84年增資後，被告及告訴人方面各240萬元
      ，調整成為各二分之一；91年增資後，被告一方490萬元
      、告訴人一方510萬元，約各二分之一，參卷附股東同意
      書），而否認知悉增資之事實。
    ３而告訴人甲○○雖於原審證稱：公司設立時，沒有與被告
      談過技術股之問題（見原審卷第49頁），證人林淑卿亦稱
      ：不知道技術股放在被告那裡及雙方股份各以二分之一計
      算之事云云（見原審卷第54頁）。惟證人游朝彰證稱：林
      淑卿曾打電話要其協調在億昇公司退股之事，於林淑卿委
      託其協調之前，甲○○曾經提到被告有技術股。技術股是
      據甲○○告知的，因甲○○登記設立出資80萬元，被告登
      記40萬元，但被告有技術股，故二家有共識股份各一半。
      在林淑卿委託協調退股時沒有要求對方退多少錢，原本被
      告說公司只剩400萬元，一邊200萬元，但其表示公司沒有
      帳簿，不能隨便說給多少錢。其後來又去談，說以投資80
      萬元，每年利潤50%計算，20年應該加到600萬元。被告同
      意加到600萬元以後，其有打電話給林淑卿，林淑卿表示
      不滿意，但可以接受。然嗣甲○○不同意，故協議並未生
      效。不過，數月以後，被告打電話來說甲○○有同意，並
      要450萬元宏典公司股份，但其未向甲○○求證。另林淑
      卿也曾向其提過，公司設立時有技術股。又增資之事，甲○○曾約於88、89年以後提到等情（見原審卷第60至62頁
      ）。可見告訴人一方對於設立公司時，被告以技術股加入
      一事，早已知悉甚明，且雙方原本即有共識股份各占二分
      之一。又84年增資之事，告訴人一方亦早已知道，且對於
      辦理增資變更時已改為各二分之一亦知之綦明，非如告訴
      人所稱93年7月間至經濟部中部辦公室調取資料時才知道
      （見原審卷第50頁）。且關於雙方共識股份各半一事，告
      訴人亦是認：79年間公司曾分紅100萬元，雙方平方各50
      萬元（見原審卷第48頁），又謂：投資大陸公司之比例，
      是一人一半，因其未特別要求等語（見第1902號偵查卷第
      48頁），證人林淑卿亦承認：上開100萬元分紅，是一方
      一半，各50萬元等情（見原審卷第54頁），可見被告所辯
      加入技術股後雙方各半等情，非屬無據。反而告訴人前揭
      否認有技術股及知悉股份各半之說法，難以遽信。
    ４有關給付告訴人退股金600萬元一情：
      (1)告訴人雖否認收到600萬元（見原審卷第50頁），然就
        被告所述以150萬元支票給付一事，告訴人已於存證信
        函承認收到被告92年12月5日彰化銀行新莊分行面額150
        萬元之支票（見第1902號偵查卷第67頁），並有被告提
        出之上開支票存根在卷可稽（見本院上訴卷第40頁）。
        雖告訴人於該存證信函中表示上開150萬元支票是紅利
        分派，與退股事宜無關云云。惟證人林淑卿於原審稱：
        公司成立以來，只有一次100萬元之分紅，雙方各半（
        見原審卷第54頁），而告訴人於偵查中先否認有前述10
        0萬元之分紅（見第1902號偵查卷第41頁），嗣改承認
        ：79年間有前揭100萬元分紅，而未講到還有150萬元分
        紅（見第1902號偵查卷第54頁），又於本院改稱：有收
        到上開150萬元支票，是預付之退股金，不過雙方還在
        談退股之事，尚無結論云云（見本院卷第22頁），則告
        訴人先後所述明顯不符，以其在本院所述是預付退股金
        之一部分而言，被告所辯以150萬元支票支付退股金一
        事，非無所據。
      (2)又以宏典公司股份轉讓抵付退股金一事，據被告提出經
        告訴人是認係其簽名並參與開會（見本院卷第22頁）之
        宏典公司股東會議及盈餘分配紀錄（見本院上訴卷第35
        至39頁）在卷可參。且證人邱建中於臺灣臺北地方法院
        94 年度重訴字第1289號民事案件中證述：有辦理宏典
        公司股份450萬元轉讓告訴人事宜等情（筆錄影印見本
        院卷第31頁）。只是證人邱建中於該次筆錄關於告訴人
        與被告雙方是否已達成以600萬元為退股協議，亦表示
        不知道，亦不清楚雙方之間尚有何糾紛等語（見本院卷
        第31、33頁），是此部分縱有450萬元宏典公司股份轉
        讓之事，但雙方是否已達成告訴人600萬元退股之協議
        ？此宏典公司450萬元股份轉讓是否用以抵付告訴人在
        億昇公司之600萬元退股金？依證人林建中及證人游朝
        彰前揭證詞，均尚難遽為認定。
      (3)依上說明，被告所辯600萬元退股之協議是否達成及退
        股金是否如數給付完畢，雖雙方仍有爭執，並在臺灣臺
        北地方法院94年度重訴字第1289號事件涉訟中。惟於億
        昇公司成立之初，雙方即言明被告以技術股出資，股份
        各半計算及84年增資一事，告訴人均早已知悉之情足堪
        認定。
    ５關於91年增資一事，資本增加為1千萬元，被告一方增資
      為490萬元，告訴人一方增資為510萬元，以告訴人立場觀
      之，並無較一半更不利之情形。而84年增資係登記一方各
      240萬元，亦即股份各半，與最初設立公司時雙方各半之
      約定相同，而84年增資為告訴人知悉之事，已如前述，衡
      情此次91年增資既無對告訴人一方更不利之情形，被告亦
      無予以偽造增資之必要。甚且於91年增資之後，92年間林
      淑卿委託游朝彰協議退股事宜時，就雙方各二分之一亦有
      認知，並於事後收受92年12月5日被告基於二分之一分配
      退股所給付之150萬元。
    ６又證人即大正會計師事務所業務員乙○○於原審證稱：被
      告於91年3月間曾委託辦理億昇公司增資及變更登記事宜
      ，當時被告交付億昇公司營利事業登記證及股東之印章，
      其以電腦製作公司變更後之章程對照表、股東同意書、變
      更後之章程，再與被告確認內容無誤後，將全體股東之印
      章加蓋到上開文件上。億昇公司91年3月25日之股東同意
      書上面股東之簽名，係由其簽寫。因為股東會之後15日內
      須完成變更登記，被告即授權其代為簽名後，再將相關資
      料郵寄到經濟部中部辦公室辦理變更登記（見原審卷第57
      至59頁）。又於本院證稱：當時被告是講增資已經同意並
      確定，授權其簽名，其即依一般程序處理等語（見本院卷
      第69頁）。是被告當初係表明增資業已確定之意旨，乙○○始依其授權處理。且衡情證人乙○○身為會計師事務所
      人員，代辦公司變更登記事宜，如非經委託人告知業經同
      意變更增資，何甘冒偽造文書罪嫌於明知股東不同意增資
      變更之情況下，而在股東同意書、變更章程上偽簽股東同
      意之姓名，可見當時被告確應已表明告訴人一方同意變更
      增資之意。至於證人乙○○於原審所稱：被告說有股東不
      簽名，由其代簽，當時擔心有偽造文書之問題云云（見原
      審卷第58、59頁），已於本院澄清：當時是將增資與退股
      之事混淆，是在辦退股時，被告表示股東不簽名，而擔心
      代簽會有問題，故一直沒有去辦退股登記等語（見本院卷
      第69頁），以其代辦之專業，足認於本院所述合於情理，
      堪以採信。依此，亦難據以推認被告於未取得告訴人同意
      ，即辦理91年增資變更。
    ７告訴人一方與被告一方共設億昇公司，股東均為自家人，
      據被告所辯因雙方互動頻繁，增資之事均私下說好，故未
      留下證據，也沒有拘泥於開股東會之形式，衡以家族公司
      型態，合於情理。告訴人亦於偵查中是認：被告大小事都
      會說，惟獨增資一事並不知情（見第1902號偵查卷第47頁
      ），可見雙方就公司之事確時有溝通及互動，是告訴人及
      被告所稱未召開股東會云云，不過形式上沒有正式會議，
      並非告訴人一方未經溝通及同意。又以前揭事證以察，告
      訴人實則就增資之事有所知悉，並予以同意，故其於偵查
      上開所言惟獨增資一事未據告知云云，無非因事後爭執退
      股計算之比例（告訴人於偵查中明確表示比例應為三分之
      二，見第1902號偵查卷第49頁），而否認知悉變更。又告
      訴人雖曾向證人游朝彰提及被告未經其同意即辦理增資（
      見原審卷第62頁），但於92年間游朝彰協調退股事宜時，
      告訴人一方對於被告提出各半計算之方式，依證人游朝彰
      前述證詞，並無重大爭議，是亦難由此以證告訴人不知悉
      且不同意91年增資之事。至於告訴人向證人游朝彰提及被
      告未經同意之時點，證人游朝彰記得約於88、89年以後（
      見原審卷第61頁），但由於告訴人與證人游朝彰接觸頻繁
      （見原審卷第62頁），雖可由上揭時點認定告訴人就84年
      增資一事必然知悉，然證人游朝彰關於時點之記憶是否確
      實，於接觸頻仍、記得復隨時間推移可能模糊及弄混之情
      況下，已不無疑問，亦即可以確知必在84年第一次增資之
      後（因增資之後，才有知悉增資之問題），但亦不無可能
      亦在91年增資之後，告訴人因不滿退股計算事宜，才向游
      朝彰表達不滿。況即或上開時點屬實，告訴人一時不滿之
      主張，亦不改被告確有以技術股加入憑以計算股份各半之
      客觀事態，故亦不得據以推認告訴人必不同意91年之增資
      。另證人游朝彰陳稱：據告訴人說91年增資是後來去查才
      知道的（見原審卷第62頁），亦不過傳述告訴人片面之說
      法，尤難據以認為告訴人一方對於91年增資未予同意。
    ８另被告辦理增資所用之股東印章，係公司設立登記後，另
      外刻的印章，固經被告是認在卷（見原審卷第65頁）。惟
      不問使用如何印章，既經告訴人一方同意，被告另外再刻
      印章使用，既經同意變更，基於授權而為，亦無不法可言
      。且為便於辦理變更登記，未再向告訴人個別取得印章，
      而另外刻用，亦非違常。
（三）綜上所述，本件尚難證明被告有何上揭偽造文書犯行，此
      外復查無其他積極證據足資證明其有何公訴人所指上開犯
      行，自屬不能證明被告犯罪。
五、原審未予詳查，遽論被告行使偽造私文書犯行，自有未合。
    被告上訴，堅詞否認犯罪，為有理由，自應由本院將原判決
    予以撤銷改判，依法為被告無罪之諭知。
據上論斷，應依刑事訴訟法第369條第1項前段、第364條、第301
條第1項，判決如主文。
本案經檢察官郭弘佑到庭執行職務。
中    華    民    國    95    年    7     月    14    日
                  刑事第二庭審判長法  官  蔡國在
                                  法  官  江振義
                                  法  官  王詠寰
以上正本證明與原本無異。
檢察官如不服本判決，應於收受送達後十日內向本院提出上訴書
狀，其未敘述上訴之理由者並得於提起上訴後十日內向本院補提
理由書（均須按他造當事人之人數附繕本）。
                                  書記官  駱麗君
中    華    民    國    95    年    7     月    14    日


司法院資訊處製作；財團法人民間司法改革基金會備份。
